臺灣嘉義地方法院民事判決　八十九年度訴字第三八六號
　　原　　　告　　辛○○
　　　　　　　　　詹慧雯
　　被　　　告　　己○○
　　　　　　　　　乙○○○
　　訴訟代理人　　甲○○
　　被　　　告　　戊○○
　　　　　　　　　庚○○
　　訴訟代理人　　壬○○
　　被　　　告　　丁○○
　　訴訟代理人　　丙○○
右當事人間分割共有物事件，本院判決如左：
    主      文
兩造共有之坐落嘉義縣中埔鄉○○段一四三地號土地，地目田，面積一‧三０六四二
六公頃，如附圖（一）所示Ａ部分面積０‧二六二二五六公頃，歸被告丁○○所有、
Ｂ部分面積０‧二０八八三四公頃，歸被告戊○○所有、Ｃ部分面積０‧二０八八三
四公頃，分歸被告己○○所有、Ｄ部分面積０‧二０八八三四公頃，歸被告乙○○○
所有、Ｅ部分面積０‧二０八八三四公頃，歸原告辛○○所有、Ｆ部分面積０‧二０
八八三四公頃，歸被告庚○○所有。
被告庚○○應提出新台幣參拾肆萬玖仟伍佰貳拾捌元，以補償原告新台幣貳萬伍仟陸
佰捌拾貳元、被告丁○○新台幣玖萬伍仟伍佰拾柒元及被告己○○、乙○○○、戊○○各新台幣柒萬陸仟零玖拾參元。
訴訟費用由兩造按原應有部分比例負擔。
    事      實
甲、原告方面：
一、聲明：
（一）被告等應與原告就坐落嘉義縣中埔鄉○○段一四三地號，地目田，面積一‧三
      ０六四二六公頃分割為如後附圖所示，Ａ部分面積０‧二六二二五六公頃　分
      歸被告丁○○、Ｂ部分面積０‧二０八八三四公頃分歸被告戊○○、Ｃ部分面
      積０‧二０八八三四公頃分歸被告己○○、Ｄ部分面積０‧二０八八三四公頃
      分歸被告乙○○○、Ｅ部分面積０‧二０八八三四公頃分歸原告辛○○、Ｆ部
      分面積０‧二０八八三四公頃分歸被告庚○○。
（二）被告庚○○應補償原告及被告丁○○、戊○○、己○○、乙○○○新台幣（下
      同）參拾肆萬玖仟伍佰貳拾捌元，其中應補償被告丁○○玖萬伍仟伍佰拾柒元
      ；應補償被告己○○、乙○○○、戊○○等各柒萬陸仟零玖拾參元；應補償原
      告辛○○貳萬伍仟陸佰捌拾貳元。
二、陳述：
（一）系爭坐落嘉義縣中埔鄉○○段興化部小段七十九地號、地目田、面積一‧三０
      四五公頃，業於八十九年十月十一日地籍圖重測後，編定為富收段一四三地號
      地目田、面積一‧三０六四二六公頃，有土地登記簿謄本可稽，系爭土地兩造
      並無不分割之約定，在法律上亦非不能分割，因不能協議分割，原告不得已訴
      請法院為裁判上之分割，業經法院命水上地政事務所繪製分割方案圖送院，其
      中如該方案圖所示Ｆ部分面積０‧二０八八三四公頃土地上有被告庚○○蓋建
      之房屋，故此部分土地應分歸被告庚○○取得；Ａ部分面積０‧二六二二五六
      公頃土地係被告丁○○分耕之土地，故此部分土地應分歸被告丁○○取得；其
      餘Ｂ、Ｃ、Ｄ、Ｅ部分土地雖係被告庚○○裁種農作物，但已超過其應有部分
      ，此部分土地應分割為Ｂ、Ｃ、Ｄ、Ｅ部分面積各為０‧二０八八三四公頃，
      其中Ｂ部分土地分歸被告戊○○、Ｃ部分土地分歸被告己○○、Ｄ部分土地分
      歸被告乙○○○、Ｅ部分土地分歸原告辛○○為兩造所同意，有該分割方案圖
      附卷可證。且由原告分得Ｅ部分土地後，同意讓分在後面土地之共有人通過。
（二）本件按上開分割方案圖分割後兩造各取得之土地，其價值因距離道路之有無及
      深淺之關係而有不同，故應以金錢補償其補償金額，經法院送請財團法人中華
      民國企業技術鑑定委員會鑑定結果，被告庚○○分得Ｅ部分土地面臨道路，價
      值較高，應補償原告及被告等參拾肆萬玖仟伍佰貳拾捌元，其中應補償被告丁○○玖萬伍仟伍佰拾柒元；應補償被告己○○、乙○○○、戊○○等各柒萬陸
      仟零玖拾參元應補償原告辛○○貳萬伍仟陸佰捌拾貳元，以示公允。
（三）又除被告丁○○外，兩造之父親生前立有遺囑，內容是將其所有之財產分為四
      份，系爭土地是原告辛○○與被告己○○應分得之土地，被告庚○○則分得住
      家附近的農地，被告戊○○分得在市內的房子和建地。被告庚○○分得的另一
      筆土地，已經辦好登記，被告戊○○分得的部分則已經出售，又再買房子，因
      原告辛○○與被告己○○係公務員而無自耕農身份，不能辦理登記，當家父過
      逝時要辦理繼承登記，結果戊○○跟庚○○又想要分這塊地，起訴確認家父所
      立之遺囑無效，不得以原告辛○○只能分得家父就系爭土地應有部分的五分之
      一，而非原本的二分之一，實已損失慘重，被告戊○○竟又要求原告辛○○應
      補償，並不合理。又被告庚○○在系爭土地上之房屋，業經本院判決，僅有三
      百三十平方公尺之建物部分是佔用，其餘部分應拆除，但念及兄弟情誼，而未
      要求拆物，如今其分得最靠路面之土地，較有價值，被告戊○○如果覺得要補
      償，應該請庚○○補償。又經鑑定後，同意按鑑定結果補償。
三、證據：提出土地登記簿謄本、遺囑、重劃結果通知、八十八年重訴字第五八號判
    決為證。
乙、被告乙○○○、己○○方面：同意依原告所提之分割分案及按鑑定結果補償，系
    爭土地就是因為兩造兄弟間有爭執，所以才需要裁判分割，由原告分得Ｅ部分土
    地，可以確保被告乙○○○及己○○有通路對外聯絡，又如分得Ｃ、Ｄ部分土地
    ，亦同意留通路讓分得Ａ、Ｂ部分土地者通行。系爭土地重測是在道路鋪設完竣
    後作的，道路已經劃到土地外面，並不在庚○○分得之Ｆ部分內，被告庚○○主
    張應由全體共有人分擔道路部分損失，並不合理。
丙、被告戊○○方面：
一、聲明：請求分割如附圖（三）所示。
二、陳述：
（一）系爭土地依原告之應有部分計算其所得面積，僅０‧二０八公頃，未達八十九
      年一月二十六日修正通過之農業發展條例第十六條規定，最小分割面積為０‧
      二五公頃，依法不得分割，僅得分管。如系爭土地依法可以分割，則同意分割。
（二）原告將自己指定分得Ｅ部分土地，其前端較鄰近路面，而將被告戊○○分得之
      土地則指定為最後面之Ｂ部分，又沒有通路，將來應如何耕作？故不同意原告
      之分割方案，希望可以由被告戊○○分得Ｅ部分，並願意保留三米道路供共有
      人同行。又己○○之應有部分已經賣給庚○○，其應不可再分得土地。
（三）如共有人對於何人分得Ｂ、Ｃ、Ｄ、Ｅ各部分不能達成共識，為公平起見，應
      由此四人在法庭上公開抽籤決定。且應按答辯狀附圖（三）所示留一條二米半
      道路，由兩造保持共有。
丙、被告庚○○方面：
（一）雖農業發展條例八十九年一月六日修正通過共有耕地得分割為單獨所有，惟經
      修訂之該條例第十六條本文規定，每宗耕地分割後每人屬有面積未達０‧二五
      公頃者不得分割，即考慮農地不得細分，以利農業之經營及發展，本件分割後
      兩造僅分得０‧二０八公頃，依法不得分割。
（二）又系爭土地為田地，原本以田埂為路，無正式之出路，被告庚○○留有大門供
      各共有人進出，實無須再浪費土地留路；若真要留道路通行，則應從靠馬路之
      土地向內留到與最裡面土地連接處，才方便全體共有人進出，又Ｆ部分土地上
      有被告庚○○之房屋，所以希望分得該部分土地。
（三）被告丁○○應分得部分，係民國六十六年間所購得，與其餘兩造則係繼承自鄭
      文通之應有部分，本件有爭執者應僅為繼承部分土地，補償亦應僅就繼承部分
      土地進行。且可獲得補償者，應限於分得最後面土地之人（即分得Ｂ部分土地
      者），鑑定結果認為分得Ａ、Ｂ、Ｃ、Ｄ、Ｅ部分土地者均可獲得補償，並不
      合理，且補償之金額亦嫌過高。
（四）被告戊○○所提附圖（三）方案，因留下通路會增加一筆地號，將來無法辦理
      登記，所以仍建議案原告所提的方案分割，又重劃後Ｆ部分土地有部分為道路
      用地，此部分損失應由全體共有人分擔。
丁、被告丁○○方面：同意依原告所提方案分割，分得目前分管之部分土地。被告丁○○所有部分系購自鄭炳煌，購買時即約定分管Ａ部分土地，與其餘兩造係繼承
    自其父親鄭文通者不同。通路部分兩造可以自行約定，不需在多畫出一筆土地。
    補償金應是由分得前二筆土地者，補償分得後面土地之人。
戊、本院依職權調取本院八十五年重家訴字第一號分割遺產卷全卷。
    理      由
一、本件原告起訴主張坐落嘉義縣中埔鄉○○段興化部小段七十九地號、地目田、面
    積一‧三０四五公頃，業於八十九年十月十一日地籍圖重測後，編定為富收段一
    四三地號地目田、面積一‧三０六四二六公頃，為兩造所共有，兩造應有部分如
    土地登記簿謄本所示，由於共有人間無法達成協議分割，復未訂立不分割契約等
    情，業據提出土地登記簿謄本二份、嘉義縣政府地籍圖重測土地標示變更結果通
    知書為證，並為被告所不爭執，自堪信為真實。按除因物之使用目的不能分割或
    約定有不能分割之期限外，各共有人得隨時請求分割共有物，民法第八百二十三
    條第一項定有明文。又每宗耕地分割後每人所有面積未達○‧二五公頃者，不得
    分割。但有下列情形之一者，不在此限︰本條例中華民國八十九年一月四日修正
    施行前之共有耕地，得分割為單獨所有，農業發展條例第十六條第四款定有明文
    。查系爭土地為兩造所共有，除被告丁○○之應有部分為五三八分之一０八外，
    其餘兩造之應有部分均為五三八分之八六，地目登記為「田」，使用分區編定為
    農牧用地，且系爭土地總面積為一三０六四‧二六平方公尺，因此原告與被告己○○、乙○○○、戊○○、庚○○可分得之面積為二０八八‧三四平方公尺，被
    告丁○○可分得之面積為二六二二‧五六平方公尺，故除被告丁○○應分得之面
    積外，均未達上開最小面積０‧二五公頃之規定；然被告丁○○取得系爭土地之
    應有部分之時間為四十六年十二月十八日，其餘兩造繼承取得系爭土地應有部分
    之時間為八十七年十月二十一日，均在八十九年一月四日前，屬於八十九年一月
    四日修正施行前之共有耕地，有土地登記簿謄本附卷可稽，依照上揭農業發展條
    例第十六條本文及同條第四款之規定，得分割為單獨所有。則原告訴請判決分割
    系爭土地，按之民法第八百二十三條第一項前段、第八百二十四條第二項所規定
    ：各共有人得隨時請求分割共有物；又共有物之分割方法，不能協議決定者，法
    院得因任何共有人之聲請，命為原物之分配，自無不合。
二、查系爭土地南鄰為產業道路，係向外聯絡之通道，土地南側如複丈成果圖（即附
    圖（二））所示，Ａ部分為庚○○所興建鐵架造房舍一棟，目前作為鐵工廠使用
    ，Ｂ部分亦為庚○○所見之車庫，並有如虛線所繪之圍牆，其他均為荒廢農地，
    東北側有被告丁○○種植之木瓜田，西側與鄰地間有小排水溝，東側與鄰地間目
    前為小型農路等情，業經本院勘驗屬實，有本院八十九年十二月十九日勘驗筆錄
    及嘉義縣水上地政事務所八九嘉上地二字第八三二一號函附複丈成果圖（即附圖
    （二））可參。又被告己○○、乙○○○、丁○○、庚○○均同意依原告所提之
    方案分割，被告戊○○則希望分得附圖（一）Ｅ部分之土地，或分割如九十一年
    一月十日提出之答辯狀附圖（三）所示，本院審酌：
（一）被告戊○○抗辯被告己○○之應有部分已賣予被告庚○○，被告己○○不能再
      分得土地云云，並未提出任何證據以實其說，且與土地登記簿謄本之記載不符
      ，自難採信，是仍應按土地登記簿謄本記載之應有部分而為分割。
（二）又被告庚○○抗辯，系爭土地重劃後，南側有部分土地為道路用地，此部分損
      失應有共有人分擔云云，惟上開事實為原告及其餘被告所否認，並表示道路開
      闢在重劃前，重劃時已將道路劃出系爭土地之外等情，經查系爭土地於民國八
      十九年十月十一日完成重測，並變更原標示「中埔鄉○○段興化部小段七十九
      地號、地目田、面積一三０四五平方公尺」，為「富收段一四三地號、地目田
      、面積一三０六四‧二六平方公尺」，顯然系爭土地重劃後之地目仍編定為田
      ，且面積並無減少之情形，被告庚○○主張之上開事實，尚難採信，仍應按系
      爭土地之現狀而為分割。
（三）又按農業發展條例施行細則第十條規定：「依本條例第十六條第三款及第四款
      辦理共有耕地分割為單獨所有者，應先取得共有人之協議或經法院之確定判決
      。分割後之宗數不得超過共有人人數。」農地分割執行要點第十一點規定：「
      依本條例第十六條第三款或第四款規定，辦理分割為單獨所有者，分割後之土
      地宗數不得超過共有人人數。但每人每宗耕地分割後面積達○‧二五公頃以上
      者，不在此限。」查系爭土地之共有人為六人，分割後並非每一共有人分得之
      土地面積均達０‧二五公頃以上，已如上述，是依上開細則及要點之規定，被
      告戊○○主張分割如答辯狀附圖（三）所示在系爭土地東側留一條二米半寬之
      道路，由全體共有人按應有部分比例保持共有以利通行等情，將造成系爭土地
      分割後宗數達七筆之情形（即六位共有人各分得一筆土地，再加上道路土地一
      筆），與上開規定有違，被告戊○○所提之方案，自難採用。
（四）又被告庚○○辯稱系爭土地為田地，原本以田埂為路，無正式之出路，被告庚○○留有大門供各共有人進出，實無須再浪費土地留路云云，惟原告及被告己○○、乙○○○、丁○○均表示，被告庚○○所設大門平時關閉，並無法自該
      大門自由進出，故希望使分得Ｅ部分土地者，能直接延伸一條小路在Ｆ部分土
      地東側，與產業道路相通等語，而將Ｅ部分土地東側延伸一條小路與南鄰產業
      道路相通，並不會涉及附圖（二）所示Ａ、Ｂ建物之座落位置，對於使建物與
      基地所有權相互配合，以利土地利用之目的並無影響；且原告及被告辛○○曾
      於八十四年間起訴請求確認除被告丁○○外兩造之父親鄭文通所立遺囑為有效
      之訴訟，然經本院以八十四年家訴字第三七號，以該遺囑不符代筆遺囑之法定
      方式而判決駁回其訴後，原告與被告己○○及乙○○○又於八十五年間起訴請
      求為遺產分割，經本院八十五年度重家訴字第一號判決後，又提起上訴，經台
      灣高等法院台南分院以八十六年度重家上字第二號判決確定等情，業經本院調
      卷查閱屬實，可見除被告丁○○外之兩造兄弟姊妹間，確實存有相當之遺產爭
      執，另原告辛○○與被告己○○、乙○○○復於八十八年間起訴請求被告庚○○拆除在系爭共有土地上之建物等情，亦有原告提出之本院八十八年度重訴字
      第五八號判決附卷可參，足見兩造除被告丁○○外雖為兄弟姊妹之關係，但仍
      非得以協調之方式解決爭執，而有賴訴訟解決；為確保將來分在內側土地者可
      與南側產業道路相聯繫，故有使分得Ｅ部分土地者能直接與南鄰產業道路相連
      接之必要，又原告及被告丁○○、乙○○○、己○○均希望由原告分得Ｅ部分
      土地，並表示由原告分得Ｅ部分土地才可確保通路等情，原告亦表示分得Ｅ部
      分土地後，會讓分在後面部分土地者通行，故應將該部分土地分歸原告取得。
（五）再查系爭土地南側有被告庚○○所建之鐵架造工廠及車庫，又系爭土地東北側
      土地為被告丁○○多年來佔有使用中，又兩造均同意被告鄭祥雲及被告丁○○
      分別分得如附圖（一）所示Ｆ、Ａ部分土地，故將該Ｆ部分土地分由被告庚○○取得，Ａ部分土地分由被告丁○○取得。
（六）另Ｂ、Ｃ、Ｄ部分土地性質相近、面積相同，均為未經分管且無法直接與南鄰
      產業道路相連接之土地，被告己○○及乙○○○均表示如分得Ｃ、Ｄ部分土地
      ，同意留通路讓分得Ａ、Ｂ部分土地者通行。故依原告所提之分割方案即附圖
      （一）所示，將Ｂ、Ｃ、Ｄ部分土地，分別分由由被告戊○○、己○○及乙○○○取得。
（七）綜上所述，爰定分割方法如主文第一項所示。
三、末按法院裁判分割共有物，除應斟酌各共有人之利害關係及共有物之性質外，尚
    應斟酌共有物之價格。倘共有人中有不能按其應有部分受分配，或受分配之不動
    產，其價格不相當時，法院即應命以金錢補償之。經查：
（一）系爭土地位於農業區內，面積龐大狹長，面臨南側產業道路者者與裡地之價值
      不同，此由兩造均表示分得Ｆ部分者應提出補償，及原告與被告戊○○均希望
      能分得Ｅ部分土地可知，系爭土地南北側之價值有所差異。
（二）為此，本院乃於九十年九月二十日函請經本院函請財團法人中華民國企業技術
      鑑定委員會（以下簡稱該委員會）鑑定，該委員會以先採取適當之案例，以比
      較法為主並參考宗地估價方式，依標的之一般因素、區域因素及個別因素，分
      就土地之使用管制條件、交通運輸、自然條件、土地改良、土地使用條件、宗
      地條件、發展趨勢、權屬條件、日期修正及其他因素等予以修正之方式鑑定，
      並考量本地區受近年來景氣持續低迷，政經情勢不安之影響，房地產交易量少
      ，非但土地需求減少，且地價亦呈現大幅下降趨勢之情形；先估定系爭土地之
      估算價格（即宗地價）為一坪三千五百元，再按分割後土地逐筆分析上開因素
      所造成之影響，認Ａ、Ｂ、Ｃ、Ｄ部分土地因禁建限制、臨路關係、臨路路寬
      等因素，修正率為百分之八０‧七五，計算出每坪單價為二千八百二十六元（
      3500*0.8075＝2826），Ｅ部分土地因禁建限制、臨路關係、臨路寬度、地形
      地勢等因素，修正率為百分之八三‧０三，計算出每坪單價為二千九百零六元
      （3500*0.8303＝2906），Ｆ部分土地則無修正因素，其修正率為百分之百，
      計算出每坪單價為三千五百元，其鑑價過程嚴謹，內容翔實客觀，自得採為本
      案補償之依據。
（三）被告鄭祥雲雖質疑，補償金額過高，且應僅有分得Ｂ部分土地者可獲得補償云
      云；又被告丁○○則表示應由分得Ｅ、Ｆ部分者，補償分得Ａ、Ｂ部分者云云
      ；然該委員會之鑑價方式係以分割完成後各筆土地按修正因素加以調整，逐筆
      算得修正率後，再按宗地價乘以修正率，計算出每筆土地之鑑定價格，並已考
      量目前房地產不景氣之因素，自屬本於其專業所為翔實客觀之判斷。上開被告
      二人之抗辯，尚乏實據，殊難採信。
（四）是本院依上開各共有人所分得土地之每坪單價（即鑑定價格）乘以所分得面積
      計算，依附圖所示Ａ部分由被告丁○○取得之土地價值為二百二十四萬二千一
      百二十一元，Ｂ部分由被告戊○○取得之土地價值為一百七十八萬五千三百九
      十九元，Ｃ部分由被告己○○取得之土地價值為一百七十八萬五千三百九十九
      元，Ｄ部分由被告乙○○○取得之土地價值為一百七十八萬五千三百九十九元
      ，Ｅ部分由原告辛○○取得之土地價值為一百八十三萬五千八百十元，Ｆ部分
      由被告庚○○取得之土地價值為二百二十一萬一千零二十元，此有鑑定報告第
      四頁各分配土地價值表可參（又鑑定結果誤將鄭煌「全」，載為鄭煌「生」）。
（五）為使各共有人所取得之土地價值相等，本院為如附圖所示之方案分割時，自應
      同時命被告庚○○應提出三十四萬九千五百二十八元，以補償原告二萬五千六
      百八十二元、補償被告己○○、被告乙○○○、被告戊○○各七萬六千零九十
      三元，補償被告丁○○九萬五千五百六十七元。
四、又本件為分割共有物之訴訟，兩造之訴訟行為，按當時之訴訟程度，均為伸張或
    防衛權利所必要，本院審酌上開情形，認為訴訟費用宜依民事訴訟法第八十一條
    第二款之規定，由兩造按應有部分比例負擔之。
五、據上論結，原告之訴為有理由，依民事訴訟法第八十一條第二款、第八十五條第
    一項，判決如主文。
中　　　華　　　民　　　國　　九十一　　年　　　一　　　月　　二十四　　日
~B臺灣嘉義地方法院民事第一庭
~B    審判長法官  曾文欣
~B    法      官  吳昀儒
~B　　法　    官　洪嘉蘭
右為正本係照原本作成
如對本判決上訴須於判決送達後廿日內向本院提出上訴狀
中　　　華　　　民　　　國　　九十一　　年　　　一　　　月　　二十四　　日
~B　　書　記　官　鄭翔元
